【裁判字號】    88,訴,1289
【裁判日期】    890816
【裁判案由】    違反保險法等
【裁判全文】
臺灣臺北地方法院刑事判決                        八十八年度訴字第一二八九號
    公  訴  人  臺灣臺北地方法院檢察署檢察官
    被      告  丁○○
    選任辯護人  楊宗儒
右列被告因違反保險法案件，經檢察官提起公訴（八十八年度偵字第一九八八號），
本院判決如左：
    主  文
丁○○共同法人負責人，其法人非保險業經營類似保險業務，處有期徒刑壹年肆月，
緩刑參年。
    事  實
一、丁○○自民國（下同）八十五年五月間起擔任設於台北市○○區○○路二段三六
四巷五號一樓「駿安汽車服務有限公司」（下稱駿安公司）之負責人，與駿安公司股
    東甲○○（未據起訴）共同基於犯意聯絡，明知駿安公司並非保險業，且該公司
    登記營業項目僅包含車輛拖吊業務，依法不得經營保險或類似保險業務，竟未經
    核准登記，自八十五年八月間起，由甲○○對外接洽招攬客戶，在上址透過不知
    情之「有限責任台北市大台北計程車運輸合作社」（下稱大台北計程車合作社）
    與執業駕駛人己○○及「大台北計程車合作社」之不特定多數駕駛人簽訂「汽車
    服務（保全）契約書」（以下簡稱保全契約），約定於契約成立時，由參加之計
    程車駕駛人透過大台北計程車合作社，按月交付新台幣一千四百元不等之保全費
    予駿安公司，而由駿安公司對於契約有效期間內，承保汽車發生意外事故所受損
    害及致他人受有損害，依上開保全契約所定標準予以理賠，而經營登記範圍以外
    之類似保險業務，嗣於八十六年五月，因己○○駕車發生事故，通知駿安公司，
    駿安公司拒不處理，始查知上情，迄八十八年十月間駿安公司始申請核准解散登
    記。
二、案經被害人己○○訴請臺灣臺北地方法院檢察署檢察官偵查起訴。
    理  由
一、訊據被告丁○○矢口否認右揭犯行，辯稱：伊僅係公司掛名負責人，沒有參與公
    司之經營，真正負責業務係其公公甲○○，保全契約不是伊去簽的，伊沒有與大
    台北接觸過，不知道公司實際營運與登記的不一樣云云。經查：
（一）被告丁○○自八十五年五月起登記為駿安公司負責人，駿安公司登記營業項目
      僅包含車輛拖吊業務，並非保險業者，有駿安公司案卷、駿安公司公司執照、
      營利事業登記證（均影本）等在卷可憑。又計程車駕駛人己○○與其他不特定
      之駕駛人透過大台北計程車合作社與駿安公司簽訂保全契約，業經告發人己○○及證人大台北計程車合作社經理乙○○於本院調查時證述在卷，此外並有汽
      車服務保全契約書、駿安公司服務費收款單、出險單、大台北計程車合作社繳
      （退）費收據、駿安公司應收保費明細表（以上均影本）等在卷可資佐證。
（二）次查，本件計程車駕駛人及其他不特定人透過大台北計程車合作社簽訂保全契
      約，約定契約成立時，由駿安公司於契約有效期間內，承保汽車發生意外事故
      所受之損害及致他人受有損害，依上開保全契約所定標準予以理賠，有前開汽
      車服務保全契約書在卷可憑；另證人即大台北計程車合作社理事主席戊○○於
      偵查中證稱：「（保全契約）是與個別司機契約，我們沒有要求司機一定要簽
      約，己○○有簽該約，在計程車發生事故時，由駿安負責理賠，司機每個月繳
      錢，... 保險內容就是契約書上這些，只要有簽約的司機，都會交錢給駿安，
      駿安都是向我們拿錢，司機將錢交給我們，... 」等語；依卷附之駿安公司保
      全契約，約定以意外事故之發生為履行責任範圍，顯係繫於偶然而具有射悻性
      ，且就保險費、除外責任（不保條款）、理賠金額之計算等保險契約必要之點
      ，已一一加以約定，甚且於保險事故發生時係由駿安公司逕予理賠，駿安公司
      依據前開契約向計程車駕駛人收取保全費，性質上即屬保險業者之保險費，並
      於保險事故發生時，負有給付約定保險金填補被保險人損害之義務，駿安公司
      既向要保人收取對價，將其承保之危險分散於每一要保人，並允諾於意外事故
      發生時，負保險之責，而履行保險法所定保險人之各項權利義務，縱其係以「
      保全契約」或互助名義為之，惟其所經營者，實為具保險之實之類似保險業務
      。
（三）復查，被告丁○○八十五年五月二十三日起經核准擔任駿安公司之董事，有台
      北市政府建設局檢附駿安汽車服務有限公司案卷可憑；被告丁○○於本院八十
      八年十一月五日調查時亦自承同意擔任駿安公司之負責人，且負責駿安公司會
      計部分之業務；於八十八年十一月二十六日調查時自承在駿安公司約有半年，
      上午打電腦下午出來收款，有到大台北計程車合作社收過款二、三次等語，其
      既有擔任駿安公司之會計業務，對於駿安公司經營類似保險業務之行為即有行
      為之分擔，縱同案關係人甲○○曾供稱被告僅為掛名負責人，然甲○○之供述
      僅為其個人意見，本院審酌被告之供述及公司登記資料，被告丁○○有行為之
      分擔已如前述，是被告提出錄音帶一捲及證人丙○之證詞仍難為有利於被告之
      認定。雖被告不知其行為違反保險法，惟依刑法第十六條規定，不得因不知法
      律而免除刑事責任，且依其情節，亦無免除其刑之事由，仍應依法處斷。另駿
      安公司之股東甲○○負責對外接洽簽訂保全契約事宜，其亦屬保險法上行為負
      責人，與被告丁○○有犯意聯絡及行為分擔，為共同正犯。
二、查被告為駿安公司負責人，駿安公司經營公司登記範圍以外之保險業務，核被告
    所為，係犯保險法第一百六十七條第二項、第一項非保險業者經營類似保險業務
    之罪及公司法第十五條第三項、第一項之違反公司不得經營登記範圍以外業務之
    罪。按保險法第一百六十七條第二項規定，法人犯前項之罪者，處罰其行為負責
    人。經查，本件駿安公司經營登記範圍以外之類似保險業務，除由被告丁○○為
    負責人外，並由股東甲○○負責對外招攬客戶，被告所犯違反保險法部分之犯行
    ，與甲○○有犯意聯絡及行為分擔，為共同正犯。被告所犯上開二罪，係一行為
    觸犯數罪名，為想像競合犯，應從一重依保險法第一百六十七條第二項、第一項
    處斷。爰審酌被告之品行、犯罪之動機、目的、手段、所生危害及被告犯罪後之
    態度等一切情狀，量處如主文所示之刑。查被告前未曾受有期徒刑以上刑之宣告
    ，有台灣高等法院檢察署刑案記錄簡覆表在卷可稽，經此教訓，應知警惕，當無
    再犯之虞，本院因認對其所宣告之刑以暫不執行為適當，爰併予宣告緩刑如主文
    所示，以啟自新。
據上論斷，應依刑事訴訟法第二百九十九條第一項前段，保險法第一百六十七條第一
項、第二項，公司法第十五條第三項、第一項，刑法第二十八條、第五十五條、第七
十四條第一款，判決如主文。
本案經檢察官謝名冠到庭執行職務。
中    華    民    國      八十九      年      八      月      十六      日
                                      臺灣臺北地方法院刑事第三庭
                                          法  官  吳淑惠
右正本證明與原本無異
如不服本判決應於送達後十日內向本院提出上訴狀
                                          書記官  林淑卿
中    華    民    國      八十九      年      八      月      十九      日
附錄本案論罪科刑法全文：
保險法第一百六十七條：
非保險業經營保險或類似保險業務者，處一年以上七年以下有期徒刑，得併科新臺幣
三百萬元以下罰金。
法人犯前項之罪者，處罰其行為負責人。


司法院資訊處製作；財團法人民間司法改革基金會備份。
